【裁判字號】    93,上易,93
【裁判日期】    950630
【裁判案由】    分割共有物
【裁判全文】
臺灣高等法院高雄分院民事判決          93年度上易字第93號
上  訴  人  甲○○
訴訟代理人  蘇吉雄律師
            陳雅娟律師
上  訴  人  壬○○
                        號
兼 上 一人
訴訟代理人  辛○○
                        號
上  訴  人  辰○○
兼 上 一人
訴訟代理人  卯○○
訴訟代理人
兼複代理人  申○○
上  訴  人  丑○○
            乙○○
            戊○○
兼 上 二人
共      同
訴訟代理人  丁○○
上  訴  人  庚○○
訴訟代理人  己○○
上  訴  人  癸○○
訴訟代理人  申○○
上  訴  人  巳○○
                        號
            丙○○
被上訴人    午○○
訴訟代理人  未○○
            寅○○
複代理人    子○○
兼 上 一人
訴訟代理人  未○○
上  一  人
訴訟代理人  子○○
上列當事人間分割共有物事件，上訴人對於中華民國93年3 月3
日臺灣屏東地方法院92年度訴字第342 號所為判決提起上訴，本
院於民國95年6 月21日言詞辯論終結，判決如下：
    主  文
原判決廢棄。
兩造共有之坐落屏東縣新園鄉○○○段五一之一五地號，面積三
一一０六平方公尺土地之分割方法為：如附圖甲所示編號 (1)部
分面積四四二平方公尺歸被上訴人午○○取得、如附圖甲所示編
號 (2)部分面積四四二平方公尺歸被上訴人未○○取得、如附圖
甲所示編號 (3)部分面積五四０平方公尺歸上訴人壬○○取得、
如附圖甲所示編號 (4)部分面積四九四四平方公尺歸上訴人辛○
○取得、如附圖甲所示編號 (5)部分面積五００平方公尺歸上訴
人辰○○取得、如附圖甲所示編號 (6)部分面積五００平方公尺
歸上訴人卯○○取得、如附圖甲所示編號 (7)部分面積四四二平
方公尺歸上訴人丑○○取得、如附圖甲所示編號 (8)部分面積二
七四七平方公尺歸上訴人乙○○取得、如附圖甲所示編號 (9)部
分面積二七四七平方公尺歸上訴人丁○○取得、如附圖甲所示編
號 (10) 部分（含10-1部分）面積五四九三平方公尺歸上訴人戊
○○取得、如附圖甲所示編號 (11) 部分面積一０八０平方公尺
歸上訴人庚○○取得、如附圖甲所示編號 (12) 部分（含12-1、
12-2部分）面積一０００平方公尺歸上訴人癸○○取得、如附圖
甲所示編號 (13) 部分（含13-1部分）面積八００八平方公尺歸
上訴人甲○○取得、如附圖所示編號 (14) 部分面積四四二平方
公尺歸上訴人巳○○取得、如附圖甲所示編號 (15) 部分面積一
七七九平方公尺歸上訴人丙○○取得。上訴人甲○○應補償上訴
人戊○○新台幣伍拾柒萬柒仟元。
第一、二審訴訟費用由兩造依據附表所示應有部分比例負擔。
    事實及理由
一、本件為分割共有物之訴訟，其訴訟標的對共同訴訟之各共有
    人必須合一確定，原審判決後，雖僅甲○○一人提起上訴，
    惟其上訴效力及於同造當事人，故仍將原審同造之壬○○、
    辛○○、辰○○、卯○○、丑○○、乙○○、戊○○、丁○
    ○、庚○○、癸○○、巳○○、丙○○列為上訴人，先予
    明。
二、本件上訴人丙○○受合法通知，無正當理由，未於言詞辯論
    期日到場，核無民事訴訟法第386 條各款所列情形，爰依被
    上訴人聲請，由其一造辯論而為判決。
三、被上訴人午○○、未○○起訴主張：坐落屏東縣新園鄉○○
    ○段51之15地號土地，面積31106 平方公尺（下稱系爭土地
    ）為兩造所分別共有，應有部分分別如附表所示，因共有人
    無法協議分割，又上開土地並無約定不能分割，亦無使用目
    的不能分割之情事，兩造未能協議分割，故提起本件訴訟，
    請求准予裁判分割。聲明：請准予裁判分割。
四、原審判決如原審判決主文所示之分割方法，上訴人甲○○不
    服，提起上訴，聲明請求：將原判決廢棄，另為適法之分割
    。並陳稱：原審分配給伊之部分，其中部分遭第三人無權占
    有蓋養魚池，將來若要請求該第三人遷讓，仍需花用不小金
    額，且部分土地為三角形，地形不佳，惟原審並未命他人補
    償伊，故對伊並不公平，如改分配附圖甲（東港地政事務所
    95年5 月22日複丈成果圖）編號 (13) 位置給伊，伊願自行
    吸收既成道路，且該附圖10-1之三角形地帶面積3730平方公
    尺，伊願以每分地15萬元補償分到編號 (10) 之人（總數為
    57萬6845元，以57萬7000元計算），故請求依附圖甲分割等
    語。
    上訴人辰○○、卯○○、丑○○、庚○○、癸○○、巳○○
    陳稱：同意依東港地政事務所95年5 月22日複丈成果圖（即
    附圖甲）分割等語。
    上訴人壬○○陳稱：同意自己分到附圖甲編號 (3)之位置，
    惟依該附圖，辛○○分到的位置，對辛○○不公平等語。
    上訴人乙○○、戊○○、丁○○則陳稱：同意原審判決，若
    甲○○願就附圖甲三角形部分每分地補償戊○○15萬元，伊
    等亦同意東港地政事務所95年5 月22日複丈成果圖等語。
    上訴人辛○○則以：為何其他共有人都分配到他們所需之土
    地上，惟獨我的部分沒有，附圖甲編號1 、2 、7 、14號土
    地我已用心改良土質並耕種40多年，我希望能分配到該處我
    耕種的地方（即按附圖乙之分割方式）。若分配到附圖甲編
    號4 的地方，則分配到編號1 、2 、7 、14號的4 人要補償
    我土地改良費用20萬元及69棵龍眼樹20萬元（3000元69＝
    207,000 元），亦即午○○、未○○、丑○○、巳○○要各
    補償我10萬元等語。
    上訴人丙○○未於言詞辯論期日及準備程序期日到庭，亦未
    提出書狀作何聲明或陳述。
    被上訴人午○○、未○○則陳稱：同意依附圖甲之複丈成果
    圖分割等語。
五、按各共有人，除因物之使用目的不能分割或契約訂有不分割
    之期限者外，得隨時請求分割共有物，民法第823 條第1 項
    定有明文，又89年1 月4 日農業發展條例修正施行前之共有
    耕地，得分割為單獨所有，又其分割後之宗數，不得超過共
    有人人數，同條例第16條第1 項第4 款、第4 項分別定有明
    文。故系爭土地雖為農牧用地，亦無禁止分割之情形。本件
    被上訴人主張系爭土地，為兩造所共有，應有部分分別如附
    表所示，兩造間就系爭土地並無不得分割之特約，亦無因其
    使用目的不能分割之情事，且法律已不禁止分割，惟兩造就
    分割方法不能達成協議等情，為上訴人所不爭執，並有土地
    登記謄本影本在卷足稽（見原審卷(一)第9 至16頁），此部分
    堪信為真實。被上訴人訴請判決分割，自應准許。
六、次按，請求共有物之分割，應由法院依民法第824 條命為適
    當之分配，不受當事人主張之拘束，法院則應參酌當事人之
    聲明、共有物之性質、經濟效用及全體共有人利益等公平決
    定之。經查：系爭土地地目為旱，使用分區為一般農業區○
    ○○道路（堤防邊），系爭土地上有一既成道路穿越，並有
    辛○○種植龍眼樹及檳榔樹、癸○○種植菜園、壬○○種植
    楊桃園，附圖甲編號 (10) 部分為第三人占用蓋有漁池等情
    ，有原審勘驗筆錄及委託屏東縣東港地政事務所測量之土地
    複丈成果圖在卷可稽（見一審卷(一)第95至102 頁），並經本
    院勘驗現場查明無誤，被上訴人午○○、未○○、上訴人丑
    ○○、巳○○希望分配在如附圖甲所示編號 (1)(2)(7)及
     (14) 部分、癸○○希望分在如附圖甲編號 (12) （含12-1
    、12-2) 部分，願自行吸收分到之既成道路，不用他人補償
    ，壬○○希望分得同段51-53 地號土地旁、庚○○希望分得
    同段51-52 地號土地旁、卯○○希望分配在同段51-57 地號
    土地旁、辰○○希望分配在同段51-26 地號土地旁、乙○○
    、丁○○、戊○○三人希望分得之土地相鄰以便將來其三人
    可合併使用，甲○○希望分到附圖甲編號 (13) 之土地，渠
    願自行吸收既成道路部分，不用他人補償，並願以每分地15
    萬元（總計以57萬7000元計算）補償分配到編號 (10) 三角
    地之人，本院考量兩造當事人意願、使用現狀、分割後土地
    整體形狀、經濟效益等情狀，認以依附圖甲（即東港地政事
    務所95年5 月22日複丈成果圖）之分割方法，並命分得附圖
    甲編號 (13) 之甲○○以新台幣57萬7000元補償分得編號
     (10) 之戊○○此種分割方式較佳，其理由如下：
  (一)若依原審之分割方式，該既成道路全部由癸○○所吸收，癸
    ○○應有部分面積原已不大，扣除該既成道路後，其所能實
    際使用之面積已不多，如此對其不公平，又，甲○○分到原
    判決附圖 (13) 部分，其上被第三人占用蓋有養魚池，甲○
    ○又未受補償，對其亦有不公平之處。若依本判決附圖甲（
    即東港地政事務所95年5 月22日複丈成果圖）予以分割，癸
    ○○吸收既成道路之面積較小，且其分到之土地亦能與其所
    有之同段62-10 、51-4地號土地相鄰。分到附圖甲編號(10)
    之戊○○亦同意受補償57萬7000元而分到該處，是對戊○○
    而言，分到附圖甲編號 (10) 部分亦不會覺得有不公平之情
    形。
  (二)若依辛○○所主張之分割方案（如附圖乙），則午○○、未
    ○○、丑○○、巳○○（其等應有部分面積均為442 平方公
    尺）所分割取得之土地將成為細窄之長條狀土地，不利土地
    之使用，反之如依附圖甲之分割方式，辛○○所取得之土地
    （編號 (14)） 較為方正，對於辛○○使用土地，長遠而言
    ，並無不利，而對午○○、未○○、丑○○、巳○○四人而
    言，其等所分得之地正面寬度亦較寬，不致成為狹長地形，
    利於使用。
    又辛○○雖於系爭土地上種植有龍眼樹及檳榔樹，惟其亦自
    承共有人間並未成立分管契約（見一審卷(二)第24 頁） ，參
    諸乙○○、丁○○、戊○○前曾於系爭土地上興建漁池養殖
    鰻魚，經當時之共有人蔡文忠以共有人間並未有任何分管協
    議，乙○○三人未經其他共有人同意為理由，依所有物排除
    侵害請求權之法律關係起訴請求拆除地上物，將土地返還全
    體共有人，由屏東地方法院判決乙○○三人敗訴確定（見本
    院卷(一)第132 頁民事判決書），此亦可見系爭土地共有人間
    並未成立分管協議，基此，辛○○未經其他共有人同意在系
    爭土地上占有特定部分使用收益，他共有人原得排除其占有
    ，尚無因其先行無權使用系爭土地之特定部分種植地上物即
    需將其種植之特定部分分割由其取得之理，法院仍需考慮其
    他情形以決定分割方法，且其既屬無權占用，其請求分到該
    處者應賠償其地上物價值，亦不可採。且依辛○○所述，其
    願分到附圖乙編號 (4)之部分，惟其不願補償分到編號
     (13) 之人，而甲○○則陳稱若將附圖甲編號 (13) 分配給
    伊，伊願補償分到編號 (10) 之人，兩相比較亦以附圖甲之
    分割方式就整體而言較為公平。
七、綜上所述，本院採取附圖甲之分割方式，並命甲○○以57萬
    7000元補償戊○○，是本院所採分割方法與原審不同，上訴
    意旨求予將原判決廢棄改判，為有理由，自應由本院將原判
    決廢棄改判如主文所示。
八、據上論結，本件上訴為有理由，依民事訴訟法第463 條、第
    385 條第1 項、第450 條、第80條之1 、第85條第1 項但書
    ，判決如主文。
中    華    民    國    95    年    6     月    30    日
                            民事第四庭
                                審判長法官  蔡文貴
                                法      官  徐文祥
                                法      官  黃科瑜
以上正本證明與原本無異。
本判決不得上訴。
中    華    民    國    95    年    7     月    3     日
                                書  記  官  葉淑華
附表：
┌──┬───┬────────┬──────────┐
│    │共有人│  應 有 部 分   │  面 積 （平方公尺）│
├──┼───┼────────┼──────────┤
│ 1  │午○○│ 134772分之1914 │  442               │
├──┼───┼────────┼──────────┤
│ 2  │未○○│ 134772分之1914 │  442               │
├──┼───┼────────┼──────────┤
│ 3  │壬○○│ 67386分之1170  │  540               │
├──┼───┼────────┼──────────┤
│ 4  │辛○○│ 67386分之10710 │  4944              │
├──┼───┼────────┼──────────┤
│ 5  │辰○○│ 33693分之542   │  500               │
├──┼───┼────────┼──────────┤
│ 6  │卯○○│ 33693分之542   │  500               │
├──┼───┼────────┼──────────┤
│ 7  │丑○○│ 134772分之1914 │  442               │
├──┼───┼────────┼──────────┤
│ 8  │乙○○│ 33693分之2975  │  2747              │
├──┼───┼────────┼──────────┤
│ 9  │丁○○│ 33693分之2975  │  2747              │
├──┼───┼────────┼──────────┤
│ 10 │戊○○│ 33693分之5950  │  5493              │
├──┼───┼────────┼──────────┤
│ 11 │庚○○│ 67386分之2340  │  1080              │
├──┼───┼────────┼──────────┤
│ 12 │癸○○│ 33693分之1084  │  1000              │
├──┼───┼────────┼──────────┤
│ 13 │甲○○│ 33693分之8674  │  8008              │
├──┼───┼────────┼──────────┤
│ 14 │巳○○│ 134772分之1914 │  442               │
├──┼───┼────────┼──────────┤
│ 15 │丙○○│ 33693分之1927  │  1779              │
└──┴───┴────────┴──────────┘
                                                Q


司法院資訊處製作；財團法人民間司法改革基金會備份。
